臺灣臺南地方法院民事判決　　　　　　　 93年度訴字第912號
原　　　告　乙○○
　　　　　　　　　　　　七號
訴訟代理人　郭俊廷律師
被　　　告　財政部國有財產局臺灣南區辦事處臺南分處
法定代理人　凌中
訴訟代理人　丙○○
　　　　　　甲○○
上列當事人間請求租佃爭議事件，經本院於民國94年8月16日言
詞辯論終結，判決如下：
    主  文
原告之訴駁回。
訴訟費用由原告負擔。
    事  實
甲、原告方面：
一、聲明：求為判決：
　(1)確認原告就被告所管理坐落台南縣歸仁鄉○○段七八五之八
　  地號內如附圖所示緣色部面積０．三三九五公頃國有耕地租
    賃關係存在。　　
  (2)訴訟費用由被告負擔。
二、陳述略以：
  (1)按首開系爭耕地地號台南縣歸仁鄉○○段七八五之八總面積
    為五二八六平方公尺，屬國有地，有土地謄本可稽（證一）
    ，原由台南縣政府代管，上開土地內如附圖所示綠色部分面
    積三三九五平方公尺，前於四十九年以前即由原告之父林炳
    池承租耕作，嗣由原告依繼承之原因而繼續承租，而被告繼
    續將之出租予原告，有台灣省台南縣有耕地租賃書可稽（證
    二）。嗣由被告接管，有土地謄本可證，迄被告認同上述租
    約，而發出「繳租通知書三聯單」，明示應繳甘藷26公斤折
    繳代金78元，原告如數向歸仁農會繳清，有第一聯收據可稽
    （證三），足證原告就系爭耕地有租賃權，委無疑義。
  (2)詎被告以台財產南南三字第０九三００００二九六號函知原
    告，主張原告承租系爭地因違反三七五減租條例第十六條規
    定，即所承租土地部分為同段七八五之九地號，耕作人林靜
    宇、李溫賜種植甘蔗使用，雙方私下交換，是原訂租約無效
    ，請繳回原租約，進而要求收回系爭出租耕地，有該函（證
    四）可稽。
  (3)抑有進者，被告答辯狀更主張：「原告既已將系爭承租地之
    部分，私下與毗鄰地之使用人林靜宇、李溫賜交換耕作，已
    違反上述三七五減租條例第十六條，及台灣省台南縣公有耕
    地租賃契約書第十三點之約定，被告自得主張租約無效收回
    土地」云云，據此原告在私法上之承租人地位不明確，受有
    被告不當解釋及主張系爭耕地租賃關係已無效，而有受侵害
    之虞，有提起確認原告就系爭地租賃關係存在之法律上利益
    及以確認判決除去之必要，原告爰依民事訴訟法第二百四十
    七條第二項提起本件訴訟。
  (4)查原告所承租之系爭地號七八五之八與同為被告管理及出租
    予訴外人林靜宇之祖母林朱碧霞所承租之鄰地七八五之九，
    暨訴外人李溫賜之僱主鄭有德所承租之七八五之七地號為縱
    橫相鄰關係，尤其（A）七八五之九地號鄰近二仁溪，沒路
    可供出入，只有從原告承租之七八五之八地號土地出入，揆
    之近年農業發展之趨勢及利基，種植甘蔗全以大型農機採收
    甘蔗，若無路可供通行出入，則雖勤勞種植，但未能發揮低
    成本之大型農機採收果經濟利益，承租人除付租金外，種植
    農作物之成本必「血本無歸」乃至「入不敷出虧損累累」。
    因而始在無法律常識下為盡地利，互換小部分耕地，以求共
    生共存；（Ｂ）李溫賜部分則未在原告租地上種甘庶，原告
    僅於其在鄰地號土地上種植及採收甘蔗時，提供如附圖橘色
    所示農路讓其通行，以上均無損被告之土地，原告亦無任何
    得利。
  (5)按土地因與公路無適宜之聯絡致不能為通常使用者土地所有
    權人得通行週圍地以至公路，又有通行權人於必要時得開設
    道路，民法第七百八十七條、七百八十八條分別定有明文，
    原告本諸上述袋地通行權及將心比心，同是承租被告經管之
    出租土地，承租人自行或僱人耕作（非轉租）種植甘蔗數拾
    年（均交仁德糖廠採購），同是按時付租，同是由仁德糖廠
    派「甘蔗採收機」，一路連續採收甘蔗送賣仁德糖廠。從而
    對被告而言，同時屬承租人彼此相互間為出路通行之「通行
    權公益行為」互換耕地尤其原告對李溫賜僅在其需通路時，
    提供其上述極小部分路段之通行，符合上述通行權之法旨要
    件。並無造成出租人損害，原告亦無轉租，更無任何得利，
    實無三七五減租條例十六條之適用，反而善盡地利之經濟效
    用，故若任被告不顧上述原告所主張代為履行對其他承租人
    法定通行權之必要性，而斷章取義，逕以互換耕地違約（租
    約第十三點），及違反三七五減租條例第十六條。
  (6)本件非轉租，亦非不自任耕作，上述承租人林朱碧霞、鄭有
    德均有自任耕作，至少基於自己管理及體弱臨時雇工，或請
    子女代工亦屬自任耕作，主張租約無效，則被告之權利行使
    顯有：民法第一百四十八條第二項所定：「行使權利應依
    誠實及信用方法」之法旨，（依誠信原則法旨所定應斟酌各
    種情事公平較量當事人雙方之利益定之）；「權利之濫用
    」，即專以損害原告等承租人為主要目的（包括損人殊多利
    己微小），而不顧原告及上述鄰地承租人林朱碧霞（家人女
    兒林靜宇）、鄭有德（受僱人李溫賜）數拾年承租及施肥改
    良耕地之投資苦心成本利益，故依民法條第一百四十八條第
    一項應屬無效，亦即縱原告片面中止或解除租約亦屬無效，
    原告之系爭耕地租賃關係仍屬有效存在，請判決如訴之聲明
    。
三、證據：提出台南縣政府函（含台南縣政耕地租佃委員會調處
   　　 　程筆錄）、繳租收據、台灣省台南縣公有耕地租賃契
          約（均影本）等件為證。
乙、被告方面：
一、聲明：求為判決：
　(1)原告之訴駁回。
　(2)訴訟費用由原告負擔。
二、陳述略以：
  (1)查本件租約原係台灣省政府委託台南縣政府代管台南縣歸仁
    鄉○○段七八五之八地號省有土地時，原告與台南縣政府間
    所訂立之公有耕地租賃契約（證一），惟精省後，依據台灣
    省政府功能業務與組織調整暫行條例第八條第三項之規定（
    證二），非公用財產由國有財產局管理，故雖原告未向被告
    申請辦理換訂國有耕地租賃契約書，惟被告依法繼受原出租
    租人之地位，故該契約對被告仍屬有效，合先敘明。
  (2)原告無論與被告於台南縣政府、歸仁鄉公所耕地租佃委員會
    所受理之調解案中自承與毗鄰土地使用人協議交換耕作，並
    經被告會同原告履勘現場結果，原告所承租之範圍現由訴外
    人林靜宇、李溫賜等二人種植甘蔗使用，原告已無自任耕作
    之事實自明，故原告已違反耕地三七五減租條例第十六條之
    不自任耕作規定，故被告通知原告因其不自任耕作已違反耕
    地三七五減租條例第十六條之規定及台灣省台南縣公有耕地
    租賃契約書第十三點之約定，原訂租約無效，土地由被告收
    回，另行處理，自屬合法之範疇。
　(3)查台南縣歸仁鄉○○段七八五之八地號土地（以下稱系爭土
　　地）原係台灣省政府委託台南縣政府代管期間，原告與台南
  　縣政府就系爭土地訂立台灣省台南縣公有耕地租賃契約，租
　　期自民國（下同）八十四年七月一日起，至九十年六月三十
  　日止，惟精省後依據台灣省政府功能業務與組織暫行條例第
　　八條第三項之規定，非公用財產由財政部國有財產局管理，
  　故被告依法承受台南縣政府出租人之地位。再者，雖原租約
　　至九十年六月三十日屆期後，原告並未向被告申請續租換訂
  　國有耕地租賃契約，惟依據土地法第一百零九條之規定「依
　　定有期限之契約租用耕地者，於契約屆滿時，除出租人收回
　  自耕外，如承租人繼續耕作時，視為不定期租賃契約。」，
    因該租約屆期後，原告仍繼續耕作，故應視為契約延續有效
    ，是以被告主張原訂租約無效係指原告與台南縣政府所訂立
　　之租約屆期後，存在於原告與被告間之租賃關係而言。
　(4)次查，依據原告於九十三年十一月十一日所提之民事準備書
　　狀事實及理由第四項所稱，系爭土地相鄰之同地段七八五之
 　 九及七八五之七地號土地分別係訴外人林朱碧霞及鄭有德所
　　承租使用，惟經查訴外人林朱碧霞等二人並無向被告申請承
　  租同地段七八五之九及七八五之七地號國有土地，係屬無權
    占用。另按民法第七百八十七條及第七百八十八條係法律賦
　　予袋地所有權人得主張之權利，經查訴外人林朱碧霞及鄭有
 　 德非土地之所有權人，是否得主張鄰地通行權實有疑義，再
　　者，豈有無權占用他人之土地而向鄰地所有權人主張鄰地通
　  行權之理，故原告主張本件有法定通行權存在者，顯不足採
    。
　(5)依據被告於九十三年十一月二十三日所提之民事答辯書續狀
　　證一說明書所載，原告自承係為毗鄰耕作人出入通道之方便
　  ，協議交換耕作位置，其交換耕作之事實，揭諸最高法院八
    十七年台上字第一三七八號判例所示，係屬不自任耕作之範
　　疇，故原告已違反耕地三七五減租條例第十六條之規定，原
　  訂租約已歸於無效。
　(6)經查本件原告於九十二年八月七日及九十二年十一月三日書
　　具申請書及說明書因承租面積不符向被告申請複查並更正承
　  租面積，並於說明書上自承其所承租系爭大潭段七八五之八
    地號部分土地，原係鄰地（大潭段七八五之九地號）耕作人
　　為出入通行之便利，要求與原告交換耕作，並經雙方同意交
　  換位置如說明書之附圖所示（證一），惟查原告與鄰地耕作
　　人私下協議交換耕作位置之行為，揭諸最高法院八十七年台
  　上字第一三七八號判例所示，係屬不自任耕作之範疇，故被
　　告通知原告違反耕地三七五減租條例第十六條不自任耕作之
　  規定，原訂租約無效，自屬合理自明。
　(7)次查，原告於九十三年十一月十一日所提之民事準備書狀第
　　四點中陳稱，「．．，其係在無法律常識下為盡地利，互換
 　 小部分之耕地，．．。　　」云云，惟依據內政部九十二年
    一月二十日內授中辦地字第０９１００２０７８７號令所示
　　，承租人將一部分土地供非耕作之用，而不自任耕作者，其
　  全部之耕地租約即歸於無效（證二），故原告與被告所訂立
    之耕地租約全部已歸於無效。
　(8)依據民法第七百八十七條及七百八十八條關於鄰地通行權之
    規定，係指土地所有權人得主張之權利，惟查本案無論原告
    或訴外人林朱碧霞及李溫賜，僅係被告所經管之台南縣歸仁
    鄉○○段七八五之七、七八五之八及七八五之九地號土地之
    占用人或承租人，並非土地所有權人，故原告及訴外人林朱
    碧霞及李溫賜是否得主張鄰地通行權，實有疑義。
　(9)末按，依據最高法院八十年台再字第一五號判例所示，耕地
　　三七五減租條例第十六條原訂租約無效之規定，係向後失其
　  效力，並非自始無效，且無須另為終止表示，故被告主張本
    件原訂租約無效，係存在於兩造間之租賃關係向後失其效力
    而言。又耕地三七五減租條例第十六條所謂不自任耕作之意
　　涵，依據最高法院八十七年度台上字第一三七八號判決所示
 　 係指承租人有擅自變更用途，未將承租之土地供耕作使用，
　　或轉租、將承租土地借予他人使用、與他人交換耕作等不合
  　耕地租佃目的積極行為而言，故原告以所承租之土地私下與
　　毗鄰地之使用人交換耕作之行為，已違反耕地三七五減租條
　　例第十六條不自任耕作之規定，故原告與被告間之租賃關係
 　 已向後消滅。狀請貴院鑒核，賜判如答辯聲明等語。
    理　由
一、本件原告起訴主張：
　(1)坐落台南縣歸仁鄉○○段七八五之八地號內如附圖所示緣色
　  部面積０．三三九五公頃國有耕地，原係台南縣政府代管，
    而由原告之父林炳池承租，嗣由原告繼承承租耕作。
  (2)由於毗鄰之同段七八五之九地號（原承租人林朱碧霞，現耕
    人為林靜宇）對外無適宜之聯絡道路，乃為部分之交換耕作
    ，被告乃以原告所承租之耕地不自任耕作租約無效為由，通
    知原告欲收回土地，致原本存在之租賃關係變為不明確，原
    告有即受確認判決之法律上利益，爰提起本件確認租賃關係
    存在之訴等語。
二、被告則以：
  　對於原告主張之坐落台南縣歸仁鄉○○段七八五之八地號內
　　內如附圖所示緣色部面積０．三三九五公頃國有耕地，原係
 　 台南縣政府代管，而由原告之父林炳池承租，嗣由原告繼承
    承租耕作等事實不爭執。惟因原告所承耕之台南縣歸仁鄉○
    ○段七八五之八地號土地與毗鄰之同段七八五之九號土地交
    換耕作及將系爭土地供毗鄰之同段七八五之七號土地作為道
    路之用，違反耕地三七五減租條例第十六條及兩造所訂立台
    灣省台南縣公有耕地租賃契約第十三點之規定，原告租賃契
    約已經失其效力，原告之訴為無理由，應予駁回等語資為抗
    辯。
三、本院查：
  (1)原告主張其繼承其父林炳池向台南縣政府承租台南縣歸仁鄉
    ○○段七八五之八地號內如附圖所示緣色部面積０．三三九
　　五公頃國有土地耕作，租期自84年7月1日起至90年6月30 日
  　共計六年，有原告提出之台灣省台南縣公有耕地租賃契約在
    卷可憑，堪認為真實。
  (2)嗣原告將系爭土地與毗鄰之同段七八五之九號耕作人協議交
    換使用等情，此觀卷附台南縣政府耕地租佃委員會受理租佃
    爭議卷內資料甚明。
  (3)兩造所訂租賃契約第十三點明白規定：「承租人應自任耕作
    ，並不得將耕地全部或一部分轉租他人，或租賃權轉讓與他
    人，或與他人耕地交換使用，違者除由出租機關終止租約收
    回耕地另行處理外，．．．．．」。原告承耕之耕地與毗鄰
    之耕地交換使用，顯然違反此一約定。
  (4)實務上認為：耕地三七五減租條例第十六條原訂租約無效之
　　規定，係向後失其效力，並非自始無效，且無須另為終止之
    意思表示，故被告主張本件原訂租約無效，係存在於兩造間
    之租賃關係向後失其效力而言。又耕地三七五減租條例第十
    六條所謂不自任耕作之意涵，係指承租人有擅自變更用途，
    未將承租之土地供耕作使用，或轉租、將承租土地借予他人
    使用、與他人交換耕作等不合耕地租佃目的積極行為而言，
    故原告以所承租之土地私下與毗鄰地之使用人交換耕作之行
    為，已違反耕地三七五減租條例第十六條不自任耕作之規定
    ，故原告與被告間之租賃關係已向後消滅（最高法院八十年
    台再字第一五號判例、八十七年度台上字第一三七八號判決
    參照）。從而，原告起訴請求判決確認兩造就系爭土地之租
    賃關係存在，核無理由，應予駁回。
四、據上論結，原告之訴為無理由，並依民事訴訟法第78條，判
    決如主文。
中　　華　　民　　國　　94　　年　　8　　月　　23     日
                  民事第二庭    法　官　王立村
以上正本係照原本作成。
如對本判決上訴，須於判決送達後20日內向本院提出上訴狀。
中　　華　　民　　國　　94　　年　　8 　　月　　24　　日
                                書記官　謝文心
